【裁判字號】    89,訴,1499
【裁判日期】    900216
【裁判案由】    偽造有價證券
【裁判全文】
臺灣臺北地方法院刑事判決                        八十九年度訴字第一四九九號
    公  訴  人  臺灣臺北地方法院檢察署檢察官
    被      告  丁○○
    指定辯護人  乙○
右列被告因偽造有價證券案件，經檢察官提起公訴（八十九年度偵緝字第五三九號）
，乙○判決如左：
    主      文
丁○○無罪。
    理      由
一、公訴意旨略以：被告丁○○於民國八十六年間不詳時日，明知以台灣中小企業銀
    行中山分行為付款人、丙○○為發票人，票載發票日為八十六年九月四日，號碼
    分別為ＡＬ0000000、ＡＬ0000000之支票二紙，均係由不詳人士
    所偽造之有價證券，竟意圖供他人行使之用交付予己○○，嗣因己○○為給付貨
    款背書轉讓予甲○○，甲○○屆期提示履遭退票，始悉上情等語，因認被告丁○○涉刑法第二百零一條第二項之行使偽造有價證券罪嫌。
二、按犯罪事實應依證據認定之，無證據不得推定其犯罪事實。又不能證明被告犯罪
    者，應諭知無罪之判決，刑事訴訟法第一百五十四條、第三百零一條第一項分別
    定有明文。又事實之認定，應憑證據，如未能發現相當證據，或證據不足以證明
    ，自不能以推測或擬制之方法，為裁判基礎（最高法院四十年台上字第八六號判
    例參照）；且認定不利於被告之事實，須依積極證據，茍積極證據不足為不利於
    被告事實之認定時，即應為有利於被告之認定，更不必有何有利之證據（最高法
    院三十年上字第八一六號判例參照）；再「認定犯罪事實應依證據，為刑事訴訟
    法所明定，故被告否認犯罪事實所持之辯解，縱屬不能成立，仍非有積極證據足
    以證明其犯罪行為，不能遽為有罪之認定。」（最高法院三十年上字第一八三一
    號判例參照）。
三、公訴人認被告涉有前開罪嫌，其所依憑之理由依其於起訴書之證據及所犯法條欄
    一之（三）之記載係以被告對於前開二紙支票均未背書保證，且被告始終未能清
    楚交待來源，對於發票人丙○○係何人復一無所知，僅諉稱係向已死亡之趙士發
    所借，顯見其對支票係屬偽造一事知之甚詳為據。
四、訊據被告堅決否認有任何行偽造有價證券之犯行，辯稱：我現在回想起來，檢察
    官說的那二張票並不是我交給己○○的，而是己○○向我借的，因為依照我自己
    的習慣，如果是我交給己○○跟她調現或作為貨款，我應該會背書才對，至於檢
    察官以前問我，我是因為作生意經手之票太多，才一時作了與事實不符之回答，
    我只有借戊○○的票給己○○，並沒有借丙○○的票給己○○，我絕對沒有行使
    檢察官所講的偽造有價證券等語。至指定辯護人其辯護意旨則略以：本件公訴人
    僅以被告之辯解不成立，而在卷內無積極證據足以證明被告確有明知為偽造之有
    價證券而行使之情況下，遽認定被告有行使偽造有價證券之罪嫌，難認與證據法
    則相符。
五、乙○經查：
  （一）前開二紙支票係由被告交付予證人己○○乙節，已迭據證人己○○於檢察官
        偵查及於乙○調查時供述在卷（台北地方法院檢察署八十七年度偵字第一七
        五一一號偵查卷第五五頁反面訊問筆錄、台北地方法院檢察署八十九年度偵
        緝字第五三九號卷第五五頁反面訊問筆錄及乙○八十九年十二月十五日訊問
        筆錄參照），被告於檢察官偵查中亦供稱該二張支票確為其交付予證人己○○（前開偵緝字卷第二七頁證面訊問筆錄參照），其嗣後於乙○調查審理時
        雖又供稱係己○○向其借票，惟此為證人己○○於乙○調查中所否認係由其
        向被告借票使用，則證人己○○其供述前後一致，其可信性自較被告前後不
        一致之供述可信性為強，且被告先前在檢察官偵查中所作之供述因與證人己○○所為供述相符，乙○自得以被告該先前供述為之彈劾其於乙○調查審理
        中所為之供述，而認其於偵查中所為與證人己○○供述內容相符之前開陳述
        與事實相符（此即證據法則上之『先前不一致供述之彈劾原則』），是本件
        前開二紙支票係由被告交付行使予證人己○○可堪認定。
  （二）次查刑法第二百零一條第二項行使偽造有價證券罪之構成要件，於客觀上除
        須有行為人行使偽造有價證券之事實外，於行為人之主觀意圖上，就如同檢
        察官於其起訴書犯罪事實欄所記載，還必需行為人明知其所行使之有價證券
        係屬偽造，方有該當。本件被告所行使交付予己○○之前開二紙支票，並非
        由支票上所載發票人丙○○親自簽發，已由丙○○於檢察官偵查中供明（前
        開偵字卷第四三頁反面訊問筆錄、偵緝字卷第四九頁正面訊問筆錄參照），
        而被告又有行使該二張支票之事實已有如前述，是於客觀上被告確有行使偽
        造支票（有價證券）之事實已可堪認定，惟於訴訟上欲得出被告確有行使偽
        造有價證券之犯罪事實，如前所述，尚需進一步證明被告行使該二張支票之
        時，於被告之主觀意圖上已確實明知該二張支票為他人所偽造，對此主觀構
        成要件之證明，本件檢察官就如前述在其起訴書之證據及所犯法條欄一之（
        三）中之記載無寧是以被告對於該二張支票係向已死亡之趙士發所借得，無
        法清楚交待其來源，且未在該二張支票背書，以資推論被告對該二張支票定
        係明知係屬偽造，不過就如同乙○前面所引用之最高法院三十年上字第一八
        三一號判例意旨所認，本件公訴人似僅以被告否認犯罪事實之辯解不成立，
        即遽以推斷被告明知該二張支票為偽造，惟被告如何明知該二紙支票為屬偽
        造，因被告自偵查伊始以至乙○辯論終結，均一再辯稱並不知道該二張支票
        係偽造，而於卷存證據資料內又無任何積極證據足以證明被告明知其所行使
        之該二張支票為偽造，乙○自不能僅因被告於偵查中對該二張支票之來源前
        後供述不一致，即認為被告有行使偽造支票之主觀犯意，反而於無任何積極
        證據足以證明被告明知其所行使之該二張支票為偽造之情況下，乙○即應對
        被告作有利之認定，即認被告無明知為偽造之支票而故意行使之主觀犯意，
        是被告所為並未該當於刑法第二百零一條第二項行使偽造有價證券罪之構成
        要件甚為明確。
六、綜上所述，本件公訴人起訴被告所涉犯之行使偽造有價證券犯行，於卷存證據資
    料內並無任何積極之證據足以證明被告犯有公訴人所起訴之前開犯行，此外復查
    無其他積極證據足以證明被告有何公訴人所起訴之前開犯行，既不能證明被告犯
    罪，核諸前揭說明，自應由乙○為被告無罪之諭知。
據上論斷，應依刑事訴訟法第三百零一條第一項，判決如主文。
本案檢察官許永欽到庭執行職務
中      華      民      國    九十      年      二      月     十六     日
                                      臺灣臺北地方法院刑事第三庭
                                          法  官  葉  建  廷
右正本證明與原本無異。
如不服本判決，應於判決送達後十日內向乙○提出上訴狀 (應附繕本) ，上訴於
臺灣高等法院。
                                          書記官  許  婉  如
中      華      民      國    九十      年      二      月     十六     日


司法院資訊處製作；財團法人民間司法改革基金會備份。
